【裁判字號】    95,訴,279
【裁判日期】    951226
【裁判案由】    塗銷所有權移轉登記
【裁判全文】
臺灣雲林地方法院民事判決               95年度訴字第279號
原      告  雲林縣大埤鄉農會
法定代理人  丙○○
訴訟代理人  潘欣欣律師
被      告  乙○○
兼訴訟代理人  甲○○
共      同
訴訟代理人  陳中堅律師
上列當事人間請求塗銷所有權移轉登記等事件，本院於民國95年
12月05日言詞辯論終結，判決如下：
    主  文
原告之訴駁回。
訴訟費用由原告負擔。
    事  實
甲、原告方面：
一、聲明：
  １被告乙○○與被告甲○○間就坐落雲林縣大埤鄉○○○段第
    922 號土地（下稱系爭土地），所為贈與之債權行為及物權
    行為均撤銷。
  ２被告甲○○應將前揭土地以贈與為原因之所有權移轉登記予
    以塗銷，回復所有權人為被告乙○○名義。
  ３訴訟費用由被告等負擔。
二、陳述：
  １被告乙○○與甲○○為父子關係，被告乙○○於民國八十四
    年四月七日以雲林縣大埤鄉○○○段第１１－７號土地及其
    上建號１３５號建物向原告抵押借款新台幣（下同）玖佰陸
    拾萬元整，此有借據及土地、建物謄本可稽，嗣因被告乙○
    ○未按時繳款，原告與被告乙○○於八十七年十二月十五日
    訂立變更借據契約更改還款條件，俾使其能更順利還款，詎
    料被告乙○○嗣後仍還款不正常，原告遂於九十年間向  鈞
    院聲請核發支付命令並確定，此有變更借據契約及  鈞院九
    十年度促字第六三九○號支付命令可稽，雖然原告一再催討
    ，被告乙○○依然未清償借款及利息，原告依法聲請強制執
    行（鈞院民事執行處９２年執字第１１９９１號執行事件）
    ，但未獲清償，其後原告依法再次聲請強制執行，詎料在此
    期間被告甲○○竟欲以系爭土地向原告辦理貸款，原告心生
    懷疑遂於九十四年六月二十八日至地政機關申請系爭土地登
    記謄本，赫然發現系爭土地於民國九十四年五月十二日，即
    以父子贈與之登記原因，由被告乙○○之名下移轉至被告甲
    ○○名下，亦有  鈞院執行處公文及土地登記謄本可稽。
  ２按債務人所為之無償行為，有害及債權者，債權人得聲請法
    院撤銷之；債權人依第一項之規定聲請法院撤銷時，得並聲
    請命受益人或轉得人回復原狀，民法第二百四十四條第一項
    及修正後同條第四項定有明文。又民法第二百四十四條之撤
    銷權，其客體乃包括債務人所為債權行為及物權行為，債權
    人行使此項撤銷權，既可同時訴請撤銷債務人所為債權行為
    及物權行為，亦可僅訴請撤銷債務人所為債權行為；如果不
    動產物權契約業經辦理登記，則前者債權人得訴請登記名義
    人塗銷登記，後者則得訴請移轉登記（最高法院七十九年度
    台上字第一○七三號判決參照）。
  ３查債務人之全部財產為債權人之共同擔保，原告對被告乙○
    ○尚有本金加利息合計壹仟肆佰壹拾伍萬壹仟肆佰捌拾元之
    債權，被告乙○○尚未清償，詎料被告乙○○竟於九十四年
    五月間將其所有系爭土地無償贈與予其子即被告甲○○，被
    告所有之財產已不足清償其所負債務（後附證物詳細說明乙
    ○○之資產及負債），被告乙○○此舉顯然有害及原告債權
    及企圖脫產逃避清償債務之嫌，原告之債權雖有抵押之土地
    、建物可供拍賣求償，惟抵押之土地、建物顯然不足以清償
    原告之債權，被告乙○○又將系爭土地無償贈與被告甲○○
    ，則更使原告債權無法如數受償，從而被告乙○○將系爭土
    地贈與其子被告甲○○之無償行為顯然有害及原告之債權，
    揆諸前揭法條之規定及最高法院判決意旨，原告自得聲請法
    院撤銷被告間就系爭土地所為之債權行為及物權行為，並請
    求被告甲○○塗銷系爭土地移轉登記，回復所有權人為被告
    乙○○名義。另原告係於九十四年六月二十八日始知有撤銷
    原因，距起訴未滿一年，依法仍得行使撤銷權。另系爭為訴
    訟標的之土地價額，公告現值為549950元，為本件訴訟之利
    益，爰據為核算訴訟費用之標準。
  ４本件債權，原告歷經三次執行程序，即  鈞院９０年度執乙
    字第５８９７號、９２年度執字第１１９９１號及本次９４
    年度執字第１０２３５號執行程序，於第二次執行程序公告
    三個月之最低拍賣價額尚無人應買而執行未果，第三次拍賣
    執行程序之鑑定價格竟仍較上次執行程序之價格為高，由此
    可見鑑價之不合理（價格過高，且不符市場客觀價值），顯
    見鑑定機關之鑑定價格確非乙○○不動產之實際價值，否則
    當無歷經三次執行程序仍無人應買。被告乙○○於第二次執
    行程序結束後（９４. ３. ７）因執行未果，無人應買，即
    已知其所有資產，並無鑑定之價值，且實際之價值已不足清
    償所有債務，因此遂於９４. ５. １２日將系爭土地無償贈
    與被告甲○○，此無償行為，自屬有害及債權，應予撤銷。
  ５被告乙○○負債情形如下：
    被告乙○○積欠原告債務為14,088,308元，加上本件執行費
    用106,750 元，原告對乙○○之債權金額合計為14,195,058
    元，訴外人王文凱對被告乙○○有2,130,493 元之債權，訴
    外人盧劉金蘭對被告乙○○有1,300,857 元之債權，從而被
    告乙○○已知之債務即高達17,626,408元。
  ６原告起訴時計算被告乙○○之總資產係以  鈞院執行處拍賣
    乙○○資產之拍賣底價為標準，惟查，被告資產之實際價值
    因未達拍賣底價，故經第一、二、三次之拍賣程序均無人應
    買，可見被告資產之實際價值比拍賣價額還低，查鈞  院執
    行處９４年執字第１０２３５號清償債務強制執行程序已進
    入特別變賣程序後之拍賣階段，被告乙○○之資產拍賣底價
    僅剩15,272,000元，尚不知是否已是其真正價值而有人應買
    ，若有人應買，於清償訴外人王文凱、盧劉金蘭之抵押債權
    後僅餘00000000元（00000000元－0000000 元－0000000 元
    ），尚不足清償原告之債權00000000元，顯然被告等二人之
    無償贈與行為有害及原告之債權。
  ７依原告所算在被告移轉系爭不動產所有權時，原告對被告乙
    ○○的債權總額是新台幣12,983,526元。王文凱債權新台幣
    2,006,465 元。盧劉金蘭是新台幣1,208,342 元。三人合計
    是新台幣16,198,333元。
乙、被告方面：
一、聲明：
  １原告之訴駁回。
  ２訴訟費用由原告負擔。
二、陳述：
  １按債務人所為之無償行為，有害及債權者，依民法第244 條
    第1 項規定，債權人固得訴請法院撤銷之；如債務人所為之
    無償行為，並無害及債權之虞者，自無准許債權人依同條項
    行使撤銷權之餘地。又債務人所為之無償行為，是否有害及
    債權之事實，必須於行為時存在，倘債務人於行為時仍有足
    以清償債務之財產，僅因日後之經濟變動，致債務人財產減
    少者，尚難認該行為係有害債權之行為，有最高法院69年台
    上字第1611號、77年台上字第784 號裁判要旨可參。本件系
    爭坐落雲林縣大埤鄉○○○段第922 號土地由被告乙○○贈
    與被告甲○○之時間為94年05月12日，有土地登記簿謄本為
    憑，依上開最高法院裁判要旨，應先計算被告乙○○截至94
    年05月12日為止，究竟對原告負債多少？原告起訴狀雖主張
    被告乙○○對原告負債14,151,480元，惟並未提出計算式，
    於  鈞院審理中雖提出二次之計算式，第一次之計算式計息
    期間算至95年07月11日，第二次之計算式計息期間則算至95
    年09月29日，顯然均違背前開最高法院裁判要旨。又被告乙
    ○○於81年09月02日，曾提供雲林縣大埤鄉○○○段11-7地
    號土地及大埤鄉○○○段135 建號建物供擔保，設定最高限
    額11,520,000元之抵押權予原告，依上開最高法院69年台上
    字第1611號之要旨觀之，本件被告乙○○當時所設定之最高
    限額抵押權，其最高限額為11,520,000元，衡情所提供之擔
    保物價值應在11,520,000元以上，雖嗣後不動產行情滑落，
    並不能因此即認定被告乙○○有所謂詐害債權人之行為。又
    被告乙○○於94年05月12日將系爭土地移轉登記予被告甲○
    ○時，被告乙○○與訴外人即上開960萬貸款案之連帶保證
    人劉泰然之資產，尚有如附表之土地及建物，依鈞院92年執
    字第11991 號特拍之價格尚達二千餘萬元，故被告乙○○將
    系爭土地贈予被告甲○○，並無任何害及債權人債權之情形
    ，從而原告上開之主張自屬無理由。
  ２對原告計算到94年05月12日的各債權人債權額不爭執。
    理    由
一、兩造不爭執事項：
  １被告間於94年05月12日以贈與為原因將座落大埤鄉○○○段
    922 地號田地面積647 平方公尺移轉登記為甲○○所有之事
    實。
  ２民國84年04月07日被告乙○○向原告借用960 萬元，陸續償
    還一部分，但八十七年十二月十五日被告乙○○有申請分期
    攤還，雙方約定變更契約，作有利於被告條件的更動，但到
    九十年二月十五日以後，被告就都沒有再還款，當時未清償
    的本金為新台幣816 萬元，利息的部分，在變更契約中原告
    對被告乙○○有一些折讓，但約定如未按變更契約履行，則
    利率就回到原來84年借貸時約定的利率計算。
  ３原告曾經聲請對被告乙○○強制執行過，但均未受償。目前
    又在聲請強制執行中，案號為本院94年度執字第10235 號，
    聲請執行日期為94年09月13日。
  ４另一位債權人王文凱與被告乙○○及劉泰然之間的債權債務
    關係已經在本院95年度訴訴字第204 號案內和解，該筆債權
    債務關係以本金150 萬元，及自88年9 月27日起至清償日止
    ，按年息百分之六計算之利息達成和解。
  ５又一位債權人盧劉金蘭在94年度執字第10235 號事件中參與
    分配聲請狀陳報之債權為新台幣100 萬元及自91年04月03日
    起至清償日止，按年息百分之6.7 計算之利息。
  ６在被告移轉系爭不動產所有權時，原告對被告乙○○的債權
    總額是12,983,526元。王文凱債權是2,006,465 元。盧劉金
    蘭是1,208,342 元。三人合計是16,198,333元。
二、法院的判斷：
  １按債務人所為之無償行為，有害及債權者，依民法第244 條
    第1 項規定，債權人固得訴請法院撤銷之；如債務人所為之
    無償行為，並無害及債權之虞者，自無准許債權人依同條項
    行使撤銷權之餘地。又債務人所為之無償行為，是否有害及
    債權之事實，必須於行為時存在，倘債務人於行為時仍有足
    以清償債務之財產，僅因日後之經濟變動，致債務人財產減
    少者，尚難認該行為係有害債權之行為，有最高法院69年台
    上字第1611號、77年台上字第784 號裁判要旨可參。本件系
    爭坐落雲林縣大埤鄉○○○段第922 號土地由被告乙○○贈
    與被告甲○○之時間為94年05月12日，有土地登記簿謄本為
    憑，依上開最高法院裁判要旨，自應計算被告乙○○截至94
    年05月12日為止，其扣除前揭系爭土地後之財產總值為多少
    ？負債總額為多少？以其財產總值與負債總額比較，當可知
    其財產總值是否足以清償負債，如足以清償負債，即不生害
    及原告債權之問題，原告自不得主張行使撤銷權及訴請塗銷
    被告甲○○就前揭土地以贈與為原因之所有權移轉登記，先
    予明。
  ２經本院調卷審查結果，在本院９２年度執字第１１９９１號
    執行事件（原告聲請執行日期為92年10月29日）中，原告聲
    請執行被告乙○○及共同債務人劉泰然所有之財產，經鑑價
    後通知債權人及債務人就鑑價結果陳述意見，其中債務人劉
    泰然曾到院主張鑑價過低，請求提高價格拍賣，惟原告主張
    應以鑑定價格為第一次拍賣底價，反對提高價格拍賣，被告
    乙○○則未表示意見，執行法官乃核定以鑑定價格為第一次
    拍賣底價，定於93年09月30日拍賣，扣除本件系爭土地不算
    ，其第一次拍賣底價仍高達3210萬1000元，有該執行案卷可
    稽。
  ３前開執行事件經執行無效果，依規定視為原告於94年02月22
    日（公告三個月期滿）撤回執行之聲請，原告乃又於94年09
    月13日持債權憑證聲請執行（案號本院９４年度執字第１０
    ２３５號），本院民事執行處於94年09月15日函囑雲林縣不
    動產估價師聯合會鑑定不動產價格，經估價師於95年01月11
    日提出不動產估價報告書，由本院民事執行處通知債權人、
    債務人就鑑價結果陳述意見後，執行法官核定以鑑定價格為
    第一次拍賣底價，定於95年06月09日拍賣，其拍賣底價仍高
    達3412萬元（不含本件系爭土地），其中屬於被告乙○○個
    人所有之不動產（不包括與劉泰然共有的建築物及動產）拍
    賣底價高達2356萬9000元，亦有該執行案卷可據。
  ４本院９４年度執字第１０２３５號執行事件，法官所核定之
    第一次拍賣底價，是經過囑託雲林縣不動產估價師聯合會鑑
    定不動產價格，再通知債權人、債務人就鑑價結果陳述意見
    後，所作成的決定，並非草率任意為之，法官所核定之拍賣
    底價，應已相當貼近於市價。又該執行事件中，雖無被告間
    移轉系爭土地所有權當時（94年05月12日）之鑑價資料，但
    查不動產估價師係於95年01月11日提出不動產估價報告書，
    在時間上距94年05月12日僅八個月，而雲林地區在該期間內
    不動產交易價格並無大幅波動，此為本地區一般人週知之事
    實，故被告間移轉系爭土地所有權當時，被告乙○○個人所
    有之不動產（不包括與劉泰然共有的建築物及動產）價值，
    應亦與2356萬9000元相去不遠。較諸兩造所不爭執的在被告
    間移轉系爭不動產所有權時，原告對被告乙○○的債權總額
    00000000元；王文凱債權總額2006,465元；盧劉金蘭債權總
    額1208,342元，三人合計16,198,333元，仍超過7370,667元
    ，並無實際價值不及拍賣價格且不足清償負債之情形。
  ５原告雖主張，本件債權，原告歷經三次執行程序，即本院９
    ０年度執字第５８９７號、９２年度執字第１１９９１號及
    ９４年度執字第１０２３５號執行程序，於第二次執行程序
    公告三個月之最低拍賣價額尚無人應買而執行未果，第三次
    拍賣執行程序之鑑定價格竟仍較上次執行程序之價格為高，
    由此可見鑑價之不合理（價格過高，且不符市場客觀價值）
    ，顯見鑑定機關之鑑定價格確非乙○○不動產之實際價值，
    否則當不致歷經三次執行程序仍無人應買，其實際價值已不
    足清償所負債務云云。然查雲林縣不動產估價師聯合會之估
    價師於強制執行程序中所為之鑑定，一般說來，較具客觀性
    ，且依辦理強制執行事件應行注意事項第42條第5 項之規定
    亦應使債權人、債務人就鑑定價格表示意見，原則上也與市
    價比較相當。雖強制執行中隨著拍賣條件之變動會影響價格
    ，此一時低彼一時高，但此與不動產客觀價值之估算無關；
    至於不動產交付拍賣因未拍定，而再減價拍賣，往往在一個
    月左右之期間內，即減價一至二成，此乃適用強制執行法第
    九十一條規定減價拍賣之結果，更與不動產客觀價值之估算
    無關。而一般人是否投標應買法院拍賣之不動產，其考量的
    因素很多，價格並不是惟一的考量因素。一般人也都知道，
    除非發生極特殊的事故，否則不動產的客觀價值也不致於連
    續發生每隔一月左右之期間，即減少一至二成的情事，故原
    告主張，被告乙○○所有之不動產經迭次減價拍賣而未拍定
    ，其實際價值已不及拍賣價格且不足清償負債云云，並不足
    採。
  ６本件債務人即被告乙○○於將系爭土地所有權移轉與被告甲
    ○○當時，仍有足以清償債務之財產，其因拍賣程序之進行
    ，日後因減價拍賣之結果，致拍賣價格較負債總額為低，並
    不影響其於所有權移轉當時財產價值之評定，已見前述，故
    本件尚難認被告間所有權移轉之行為係有害債權之行為，參
    諸最高法院前揭裁判要旨，原告提起本件訴訟，請求撤銷被
    告間就系爭土地所為贈與之債權行為及物權行為；並請求被
    告甲○○應將前揭土地以贈與為原因之所有權移轉登記予以
    塗銷，回復所有權人為被告乙○○名義，於法均屬無據，應
    予駁回。
三、結論：原告之訴為無理由，併依民事訴訟法第78條判決如主
    文。
中    華    民    國    95    年    12    月    26    日
                  民事第一庭    法  官  邱瑞裕
以上正本係照原本作成
如對本判決上訴，須於判決送達後20日內向本院提出上訴狀
中    華    民    國    95    年    12    月    27    日
                                書記官  賴成育


司法院資訊處製作；財團法人民間司法改革基金會備份。
